臺灣臺北地方法院民事判決　九十年度保險字第一八五號
　　原　　　告　丁○○
　　　　　　　　丙○○
　　　　　　　　戊○○
　　右　一　人　乙○○
　　法定代理人
　　共　　　同
　　訴訟代理人　蔡雪苓律師
　　被　　　告　友聯產物保險股份有限公司
　　法定代理人　甲○○
　　訴訟代理人　張迺良律師
右當事人間請求給付保險金事件，本院判決如左：
    主    文
被告應給付原告丁○○新臺幣陸佰陸拾陸萬陸仟陸佰陸拾柒元，及自民國九十年十月
十一日起至清償日止，按年息百分之十計算之利息。
被告應給付原告丙○○新臺幣陸佰陸拾陸萬陸仟陸佰陸拾柒元，及自民國九十年十月
十一日起至清償日止，按年息百分之十計算之利息。
被告應給付原告戊○○新臺幣陸佰陸拾陸萬陸仟陸佰陸拾陸元，及自民國九十年十月
十一日起至清償日止，按年息百分之十計算之利息。
原告其餘之訴駁回。
訴訟費用由被告負擔。
本判決第一項於原告丁○○以新臺幣貳佰貳拾伍萬元為被告供擔保後，得假執行；但
被告如於假執行程序實施前，以新臺幣陸佰陸拾陸萬陸仟陸佰陸拾柒元為原告丁○○
預供擔保，得免為假執行。
本判決第二項於原告丙○○以新臺幣貳佰貳拾伍萬元為被告供擔保後，得假執行；但
被告如於假執行程序實施前，以新臺幣陸佰陸拾陸萬陸仟陸佰陸拾柒元為原告丙○○
預供擔保，得免為假執行。
本判決第三項於原告戊○○以新臺幣貳佰貳拾伍萬元為被告供擔保後，得假執行；但
被告如於假執行程序實施前，以新臺幣陸佰陸拾陸萬陸仟陸佰陸拾陸元為原告戊○○
預供擔保，得免為假執行。
原告其餘假執行之聲請駁回。
    事    實
甲、原告方面：
一、聲明：
（一）被告應給付原告丁○○新臺幣（下同）六百六十六萬六千六百六十七元，及自
      民國九十年九月二十六日起至清償日止，按年息百分之十計算之利息。
（二）被告應給付原告丙○○六百六十六萬六千六百六十七元，及自九十年九月二十
      六日起至清償日止，按年息百分之十計算之利息。
（三）被告應給付原告戊○○六百六十六萬六千六百六十七元，及自九十年九月二十
      六日起至清償日止，按年息百分之十計算之利息。
（四）願供擔保，請准宣告假執行。
二、陳述略稱：
（一）緣原告丁○○及丙○○之父、原告戊○○之祖父即訴外人劉德枝，前分別於九
      十年七月六日、九日，向被告投保保險金額各為一千萬元之意外保險（前者為
      一般意外保險，後者為家庭意外責任保險），其保單號碼分別為０四０一０一
      ＨＯＭＰＯ二四六八及０四０七０一ＨＯＭＰ００００一號之二份保險契約。
      要保人兼被保險人劉德枝並已均繳納保險費完畢，故該二份保險契約均已成立
      生效。
（二）被保險人劉德枝於九十年八月十二日，不幸發生車禍意外死亡，該二份保險契
      約之受益人即原告丁○○、丙○○、戊○○（按九十年七月六日所投保之保單
      號碼為０四０七０一ＨＯＭＰ００００一保險契約所記載之受益人雖遭業務員
      誤載為「劉庭雯」，惟事實上並無「劉庭雯」其人，應係「戊○○」之筆誤。
      且其上受益人與要保人關係為孫，而劉德枝之孫原僅有戊○○一人；況劉德枝
      生前所投保之其他保險，受益人亦為丁○○、丙○○及戊○○三人）於檢齊包
      括保險契約書在內之所有資料向被告請求給付保險金時，被告竟拒絕理賠，並
      委託律師於九十年九月二十六日發函以被保險人未告知有重複保險之情事為理
      由，主張解除前開二保險契約。惟除人身保險實並無複保險之問題外，依保險
      法第六十四條第二項但書之規定，危險之發生未基於其說明或未說明之事實時
      ，不在此限。而本件被保險人劉德枝係因發生車禍意外死亡，此意外之不幸發
      生與其是否完全告知被告有無其他人身保險毫無任何關連，亦不足以影響被告
      對於危險之估計，被告嗣後片面主張解除契約自無理由，系爭二保險契約仍屬
      有效存在。
（三）又該二份保險契約之保險金額各為一千萬元，共計二千萬元，且依契約均載由
      三名受益人均分保險金，故原告各請求被告給付六百六十六萬六千六百六十七
      元（原告戊○○減少一元）。又為避免保險人惡意遲延給付，保險法第三十四
      條第二項規定特設有保險人因可歸責於自己之事由致未在約定期限或接到通知
      後十五日內為給付者，應給付遲延利息年利一分。而原告等已於九十年九月七
      日檢齊全部文件寄予被告申請理賠，被告本應於收到之同年九月十日起算十五
      日內即九十年九月二十五日前給付而未付，故遲延利息應自九十年九月二十六
      日起算，爰一併請求之。
（四）對被告答辯之陳述：
    １、保單號碼為０四０七０一ＨＯＭＰ００００一號之要保申請書，除劉德枝本
        人之二簽名外，餘悉由業務員徐鵬勝所填寫，觀其筆跡即知不符；何況被告
        並未要求要保人需親自填寫其上之資料。要保人誠實告知其現今之情況，亦
        即其雖不管業務退休交棒了，但仍在處理所經營之農畜產品批發事業之財務
        ，惟此係由保險業務員據上開陳述自行評估撰寫，並非要保人所寫。且無論
        「退休」或「農畜產品批發」，在保險公司對被保險人之危險估計程度等級
        上及保費之繳納上並無不同。至於徐鵬勝明知訴外人劉德枝於投保本件保險
        前，業向遠雄人壽投保人壽險，徐鵬勝因遠雄人壽不接受高額意外險而轉向
        僅承保意外險之被告，惟徐鵬勝仍未於招攬本件保險時，據實填載之，此所
        以證人徐鵬勝到庭證稱其僅告知訴外人劉德枝之權利義務，但不敢說訴外人
        劉德枝有隱匿相關事項，蓋以一般保險業務員之作法均是如此，因有無複保
        險並非保險公司評估危險之標準，故均不會去詢問或確實填寫究竟有無其他
        人身保險。
    ２、保單號碼為０四０一０一ＨＯＭＰ０二四六八號之要保申請書，其招攬之業
        務員為林安東，林安東並已提出理賠案件事故經過問卷予被告，觀因筆跡顯
        不相同，可知除劉德枝本人之二簽名外，餘悉由業務員所填寫。且在投保本
        件保險前，林安東已招攬被保險人投保富邦人壽壽險一百五十萬元及意外險
        八百萬元以及幸福人壽三百萬元之人壽保險；在招攬本件保險契約之同時，
        又再招攬興農人壽一百萬元之人壽保險。結果業務員於明知上情之情形下，
        仍僅寫上富邦人壽一百五十萬元，足徵此為被告之保險業務員一向之作法。
    ３、按要保人劉德枝既未有因故意隱匿、過失遺漏或不實說明而致被告陷於錯誤
        之行為，且其死亡純屬意外，並無任何道德風險所造成之問題，被告自不得
        片面解除契約。況承前所述，被告代理人之保險業務員，亦均知悉劉德枝已
        投保其他多份保險，即使連被告本身，亦同時核保了二份各一千萬元之意外
        險保單，被告本身亦可輕易查核出被保險人之總投保金額等投保資料（如被
        證一號）。而與被告同樣承保意外險之產物保險公司如新光、富邦等產物保
        險公司亦均已理賠，足徵並無疑慮。事實上各保險公司為求業績，承保數千
        萬元乃至數億元之高額保險金之案例，亦所在多有。另被告所提出之被證一
        號之劉德枝投保資料統計一覽表中有二處錯誤（數額太高），爰陳報正確資
        料：１喬治亞人壽之壽險為一百二十萬元，意外險八百萬元（88.11.28投保
        ）；２安泰人壽之壽險為一百萬元，意外險為二百萬元（89.3.27投保）。
    ４、最高法院八十六年度臺上字第二一一三號民事判決所示（已於八十九年八月
        八日經最高法院八十九年度第八次民事庭會議決議通過選編為判例）：「．
        ．．為保險法第六十四條所明文規定，．．．故應認此法條乃保險契約中關
        於因詐欺而為意思表示之特別規定，應有排除民法第九十二條規定之效力。
        於要保人有此故意隱匿及為不實之說明之情形，致保險人為承保時應適用保
        險法第六十四條解險契約之規定，而不再適用民法第九十二條撤銷意思表示
        之規定。蓋若謂此種情形，保險人於契約解除權行使之除斥期間經過後，仍
        得依民法第九十二條規定行使撤銷權，將險法第六十四條第二項對契約解除
        權行使之限制（除斥期間）之規定形同具文，顯非所宜。」（原證五）保險
        法條文應為特別規定，故被告主張以民法第九十二條及第八十八條之規定解
        除契約，在本案均不適用，已為保險法第六十四條之規定所排除。乃原告僅
        須證明保險法第六十四條第二項但書所規定之：「但要保人證明危險之發生
        未基於其說明或未說明之事實時，不在此限。」即可。而本件事故之發生，
        並無道德風險之疑慮，純屬一車禍意外，因劉德枝係駕駛小客車尾隨於大型
        之聯結車後，無法看見前面之紅綠燈，而前車或因臨時決定不搶黃燈而在路
        口煞車等紅燈，才導致原來順利直行之劉德枝未及煞車驟撞上前車車尾而肇
        事。此除臺灣高雄地方法院檢察署檢察官於相驗時並無懷疑外，茲再提呈車
        輛行車事故鑑定委員會之鑑定意見書與覆議結果供　鈞院參考，以明本件事
        故之發生純屬意外，與當時要保人是否告知被告有其他人身保險，並無任何
        關聯存在，故依保險法第六十四條第二項但書之規定，被告主張解除已有效
        成立之保險契約，並無理由。
    ５、據保險法之法理，道德危險之高低與保險事故發生率之高低，係屬不同之概
        念，前者無法依大數法則之機率論為計算，後者則可，後者之計算，即保險
        契約法上所稱之『危險估計』或『危險測定』。由此可知，有導致道德危險
        之其他保險契約（重複投保）存在事實，與危險估計無關，．．．職是之故
        ，人身保險如有數個同種保險之契約存在，其保險金額合計過高，雖易肇致
        道德危險，但與危險測定無關。」。又「觀諸保險法第六十四條第二項前段
        『要保人故意隱匿，或因過失遺漏，或為不實之說明，足以變更或減少保險
        人對於危險之估計者，保險人得解除契約』之文義，可以推知『足以變更或
        減少保險人對於危險之估計』，係指保險事故發生率之估計，亦即保險危險
        事實為告知義務之對象，道德危險則不包括在內。」。故退步言之，即使要
        保人並未全數告知被告其有投保其他保險，因並不會影響（即變更或減少）
        保險人對於危險之估計，被告實不得依保險法第六十四條第一項及第二項之
        規定解除該二份保險契約，況原告亦已證明本件係符合保險法第六十四條第
        二項但書之規定；被告片面主張解除契約，實無理由。
    ６、被告至遲於九十年九月二十六日拒絕理賠時，即已知悉其所主張之前述解除
        契約事由；而被告於九十年十一月十六日所提呈之答辯狀內，主張其係於九
        十年十一月十三日發函表明撤銷同意承保之意思表示，更顯已超過保險法第
        六十四條第三項前段所定：「前項解除契約權，自保險人知有解除之原因後
        ，經過一個月不行使而消滅；」之解除契約權一個月之除斥期間，依法應不
        得再行主張。
三、證據：
    提出原告戶籍謄本正本、要保申請書影本、臺灣高雄地方法院檢察署相驗屍體證
    明書影本、問卷影本、最高法院民事判決、鑑定委員會函文影本、李賢欽著「論
    人身保險契約重複投保時之通知義務或告知義務」為證。並聲請訊問證人徐鵬勝
    。
乙、被告方面：
一、聲明：
（一）駁回原告之訴及假執行之聲請。
（二）如受不利判決，願供擔保請准免予假執行。
二、陳述：
（一）劉德枝於九十年七月六日所投保之要保申請書上，其中一保險受益人記載為「
      劉庭雯」，關係為「孫」，惟依原告提呈之原證一號戶籍謄本而觀，劉德枝之
      「孫」有「戊○○」、「劉家雯」二人，而無「劉庭雯」此人，則該受益人究
      係為「戊○○」抑或「劉家雯」，涉及當事人適格問題，自應予以釐清。
（二）緣訴外人劉德枝之子乙○○依前述二保險契約，向被告申請理賠，經被告調閱
      其要保申請書後，發現訴外人劉德枝於訂立契約時，明知要保申請書上特別聲
      明所填各項資料均無訛且絕無隱匿或偽報情事，並親自簽名其上，惟其仍未據
      實填載該要保書事項如后：
    １、九十年七月六日填載之要保申請書上，其填載之工作性質為「退休」，惟事
        隔三日後即九十年七月九日所填載之要保申請書上，其工作性質卻填載為「
        農畜產品批發」，顯已矛盾不實。
    ２、九十年七月六日之要保申請書上，告知事項第三點為「被保險人有無人身保
        險單或在申請本保險以外之其他人身保險及曾否被壽險公司解除契約或申請
        其他壽險而未被承保延期或附加條件承保」，而劉德枝先生於其上填載「否
        」；九十年七月九日之要保申請書上之告知事項第四項「被保險人是否已投
        保其他人身保險？」其勾選「是」，並註明係「富邦人壽一百五十萬元」。
        惟劉德枝先生身故後，經被告初步查詢結果，竟發現劉德枝亦向中國人壽、
        國寶人壽等十餘家保險公司投保意外及人壽險，其保險金額計達二億餘元，
        此有投保資料統計一覽表可證，則劉德枝竟仍於要保書上隱匿其已密集投保
        多家保險，且其保險金額高達二億餘元之事實，未據實告知被告，致被告陷
        於錯誤仍接受其要保，準此而言：
    （１）保險法第六十四條第一項、第二項規定之據實說明義務，係基於誠實信用
          原則與對價衡平原則而形成的締結契約時義務，因惟有要保人本於其所知
          悉的危險狀況，確實說明保險人估計危險所需要的狀況資料，保險人方能
          合理的計算保費甚至決定是否承保。以本案而言，劉德枝若據實填載在簽
          訂本契約之半年內，其已密集投保多家保險公司者，被告考量道德風險之
          問題根本不可能承保（此觀要保申請書上已有限定本保險最高投保金額為
          一千萬元亦明），是劉德枝先生所為之不實說明，確已影響被告公司對於
          危險之估計，故被告依保險法第六十四條規定解除契約，洵有理由，自無
          再予理賠之義務。而原告雖引用本條但書規定，辯稱危險之發生未基於其
          未說明之事實云云，惟查：
        本件屬傷害保險，所承保的即是意外事故，則意外事故之發生，並非保險
          契約的說明事項所得涵蓋，惟傷害保險又有高度道德風險性，若任令被保
          險人得隱匿其密集投保之事實致保險公司事先無拒絕投保之機會，事後復
          無解除契約之可能，豈非鼓勵道德風險？故傷害保險應無本條但書之適用
          。
        退步言之，本件意外事故之發生，係劉德枝駕車自行追撞前方已在等待紅
          綠燈的曳引拖板車，此有報紙剪報影本可證，故該危險之發生，亦有可能
          與其未說明之密集投保事實有關（即有道德風險之疑慮），故亦無本條但
          書之適用餘地。
    （２）因被詐欺而為意思表示者，表意人得撤銷其意思表示。民法第九十二條訂
          有明文。而查，劉德枝在有說明義務之前提下，仍故意隱匿其鉅額密集投
          保之事實，顯係以詐欺方式締結本件保險契約，故被告公司亦於九十年十
          一月十三日委託律師發函撤銷該受詐欺之承保意思表示，故本件契約亦歸
          於無效，被告已無理賠之義務。
    （３）表意人若知其事情即不為意思表示者，表意人得將其意思表示撤銷之，民
          法第八十八條著有明文。而查，若被告知悉劉德枝之鉅額、密集投保事實
          ，被告根本不可能仍為承保之意思表示，已如前述，則被告既已於九十年
          十一月十三日之函文中撤銷該錯誤之承保意思表示，本契約亦已歸於無效
          。
（三）原告於九十年十二月十一日之準備書狀中供稱徐鵬勝、林安東兩位業務員亦有
      招攬劉德枝投保其他保險公司之各類險種，顯見該兩位業務員並非被告公司之
      業務代理人，此亦可由徐鵬勝到庭所稱其係遠雄人壽之業務員，而林安東係富
      邦公司之經理等語可知，況且徐鵬勝另稱其係依照被告要保申請書上所載事項
      逐一詢問，並依訴外人劉德枝之回答據實填載，於劉德枝簽名時，尚且告知權
      利，而訴外人劉德枝尚且要求其不要管有關詢問要保告知事項第三點時之事，
      而其係因遠雄人壽不接受高額意外險而轉向僅承保意外險之被告等語，是以訴
      外人劉德枝既委託該兩位業務員填寫各該要保書，足證該兩位業務員反係劉德
      枝之代理人，即使該兩位業務員有任何疏失，亦應由劉德枝先生負同一之責任
      ，且訴外人劉德枝密集投保，實為被告是否承保之重要因素。又依原告提呈之
      問卷內容第十二點可知，要保當時，劉德枝並未告知業務員林安本已投保或正
      要投保其他保險公司，顯見劉德枝先生對於書面詢問事項確有告知不實之情形
      。
（四）劉德枝之投保資料，係因事故發生後，各承保之保險公司認為本件有道德風險
      之問題因而開會協商，被告方依其他保險公司於會議中所提供之資料整理而得
      ，故原告所稱被告於承保當時即可輕易查核出被保險人之總投保金額云云，容
      有誤會。
（五）原告係於九十年九月七日向被告申請理賠後，經被告調閱各該要保書，方知悉
      劉德枝有說明不實之情事，而被告亦已於九十年九月二十六日委託律師發函解
      除契約，此亦為原告於起訴狀中所自承，故被告並無逾越保險法第六十四條第
      三項之除斥期間。再者，因保險法第六十四條契約解除權之行使與民法第八十
      八條所定因錯誤而撤銷意思表示之撤銷權，其要件及除斥期間之規定均有不同
      ，被告自得同時予以主張，故被告再於九十年十一月十三日依民法第八十八條
      規定於承保之意思表示經過一年內撤銷承保之意思表示，於法自無違誤。
三、證據：
    提出投保資料統計一覽表影本、報紙剪報影本、九十年十一月十三日律師函影本
    為證。
丙、本院依職權調閱臺灣高雄地方法院檢察署九十年度相字第一三六九號相驗卷宗。
    理    由
甲、程序方面：
一、原告原列臺灣中國航聯產物保險股份有限公司（下稱航聯保險公司）為被告，嗣
    於九十一年十月十一日，航聯保險公司與友聯產物保險股份有限公司（下稱友聯
    保險公司）合併，以友聯保險公司為存續公司，航聯保險公司為消滅公司，並經
    財政部於同年八月十六日核准在案（見本院卷第一九七頁），經友聯保險公司聲
    明承受訴訟（見本院卷第一九五至一九六頁），經核並無不合，應予准許。
二、查劉德枝於九十年七月六日投保之保單號碼為０四０七０一ＨＯＭＰ００００一
    保險契約（見本院卷第十五頁）所記載之受益人為「劉庭雯」，惟依原告所提之
    戶籍謄本（見本院卷第十一至十四頁）所載，劉德枝育有二子：長子乙○○育有
    戊○○（男）、劉家雯（女），二子劉人榮育有劉宇倫（男）、劉彥伶（女），
    並無「劉庭雯」之人。據證人即該要保書之業務員徐鵬勝到庭證稱：本要保書之
    受益人係訴外人劉德枝的孫子，訴外人劉德枝投保時以閩南語發音，伊確定為孫
    子非孫女，且因其孫女為劉家雯，更能確定受益人為孫子而非孫女等語（見本院
    卷第五十八至五十九頁之言詞辯論筆錄）。參以閩南語中「雯」、「維」二字易
    相混淆，「庭」、「家」二字則易分辨等情，則本件保險契約之受益人確係原告
    戊○○，是以原告戊○○提起本訴，並無當事人不適格之問題。
乙、得心證之理由：
一、原告起訴主張劉德枝，前分別於九十年七月六日及九十年七月九日，向航聯保險
    公司投保保險金額各為一千萬元之意外保險（前者為一般意外保險，後者為家庭
    意外責任保險），劉德枝於九十年八月十二日，不幸發生車禍意外死亡。該二份
    保險契約之受益人即原告丁○○、丙○○、戊○○於九十年九月七日檢齊包括保
    險契約書在內之所有資料向航聯保險公司請求給付保險金時，竟拒絕理賠，並委
    託律師於九十年九月二十六日發函以被保險人未告知有重複保險之情事為理由，
    主張解除前開二保險契約等情，惟航聯保險公司嗣後片面主張解除契約並無理由
    ，爰請求被告給付賠償金。
二、被告則以：劉德枝於前開二份要保申請書填載之工作性質分別為「退休」及「農
    畜產品批發」，且隱匿其已密集投保多家保險，且其保險金額高達二億餘元之事
    實，未據實告知航聯保險公司，致影響航聯保險公司對危險之評估，且陷於錯誤
    而承保，且航聯保險公司若明知上情，航聯保險公司考量道德風險之問題根本不
    可能承保（此觀要保申請書上已有限定本保險最高投保金額為一千萬元亦明），
    且本件意外事故之發生，係劉德枝駕車自行追撞前方已在等待紅綠燈的曳引拖板
    車，該危險之發生，亦有可能與其未說明之密集投保事實有關，故航聯保險公司
    依保險法第六十四條規定解除契約，及撤銷該受詐欺或錯誤之承保意思表示，且
    均已符合其要件及除斥期間之規定，航聯保險公司已無理賠之義務，又前開二保
    險契約之業務員受劉德枝之委託填寫各該要保書，足證該兩位業務員係劉德枝之
    代理人，即使該兩位業務員有任何疏失，亦應由劉德枝負同一之責任，是劉德枝
    於投保時自有違反據實告知之義務等語，資為抗辯。
三、查劉德枝分別於九十年七月六日、九日，向航聯保險公司投保保險金額均為一千
    萬元之一般意外保險（保單號碼：０四０七０一ＨＯＭＰ００００一號）、家庭
    意外責任保險（保單號碼：四０一０一ＨＯＭＰＯ二四六八號），均指定受益人
    為原告三人（其中前者誤將「戊○○」載為「劉庭雯」，已於前述），劉德枝業
    已繳納保險費完畢；劉德枝並向中國人壽保險股份有限公司等投保如附件所示之
    人壽保險、意外保險（投保公司、內容、保險金額、時間詳如附件所示）；劉德
    枝於同年八月十二日發生車禍死亡，原告於同年九月七日檢齊所有資料，向航聯
    保險公司請求給付保險金，為航聯保險公司拒絕理賠，並委託律師於同年九月二
    十六日發函，以被保險人未告知有重複保險之情事為由，解除前開二保險契約，
    復委託律師於同年十一月十三日發函，依民法第八十八條、第九十二條規定撤銷
    承保之意思表示，此有要保申請書、臺灣高雄地方法院檢察署相驗屍體證明書、
    投保資料統計一覽表、簡報資料、同年十一月十三日律師函、保險費收據、保險
    契約書附卷可稽（見本院卷第十五至十七、二十六至二十八、一五六、一七○至
    一七四頁），並經證人徐鵬勝證述屬實（見本院卷第五十八至六十頁之言詞辯論
    筆錄），且經本院依職權調閱臺灣高雄地方法院檢察署九十年度相字第一三六九
    號相驗卷宗核閱屬實（見本院卷第八十至九十五頁），並為原告所不爭執，而被
    告除原告戊○○亦為受益人外均不爭執，自堪信為真實。
四、本件經本院於九十一年十一月十八日整理並協議簡化爭點及不爭執點（見本院卷
    第二三六至二三七頁之言詞辯論筆錄），是以本院僅就兩造協議簡化之爭點為審
    究，合先敘明。
五、本件應審酌者厥為原告得否請求被告給付保險金，經整理簡化本件之爭點為（一
    ）劉德枝是否為意外死亡？（二）航聯保險公司得否依保險法第六十四條規定解
    除系爭保險契約？（三）航聯保險公司得否依民法第九十二條規定撤銷承保之意
    思表示？（四）航聯保險公司得否依民法第八十八條規定撤銷承保之意思表示？
    茲分述如下：
（一）劉德枝是否為意外死亡？
    １、依要保申請書、保險契約書第二、四、五條（見本院卷第一七○、一七二至
        一七三）之內容，系爭保險之保險事故乃被保險人劉德枝遭受意外傷害事故
        ，致其身體蒙受傷害而致殘廢、死亡，而所謂意外傷害事故，係指非由疾病
        或執行業務引起之外來突發事故。是以劉德枝之死亡原因為何？是否屬於意
        外事故？為本件審酌之重點。
    ２、查劉德枝於九十年八月十二日凌晨一時五十五分許，駕駛車牌號碼二Ｓ─九
        八五五號自用小客車，沿高雄市○○○路由南向北行駛，行近與中安路口之
        四路岔口前，因前車即由訴外人陳信德所駕駛車牌號碼ＲＩ─二六三號營業
        大貨車遇紅燈於距離岔路口十三、二公尺處內側快車道臨時停車時，劉德枝
        違反道路交通安全規則第九十四條第一項規定，未保持隨時可以煞停之距離
        ，致其小客車車頭撞及聯結車，劉德枝因此頭部外傷併顱內出血及雙側氣胸
        直接引起死亡，此經本院調閱臺灣高雄地方法院檢察署九十年度相字第一三
        六九號相驗卷宗核閱無訛，且前開車禍之肇事責任、原因，經臺灣高雄地方
        法院檢察署檢察官送請高雄市政府建設局車輛行車事故鑑定委員會鑑定，及
        高雄市行車事故覆議鑑定委員會覆議，參酌二車輛之先後位置、行車方向、
        路線、路況與車損（劉德枝車頭毀損、陳信德車尾毀損）等情形，均認定本
        件交通事故係劉德枝駕車未保持安全距離而肇事，此有臺灣高雄地方法院檢
        察署九十年度調偵字第七四四號不起訴處分書、高雄市政府建設局車輛行車
        事故鑑定委員會九十年十月四日九十高市車鑑字第四四二二號函、高雄市行
        車事故覆議鑑定委員會九十年十一月七日九十高市覆字第一五一號函附卷可
        憑（見本院卷第八十九至九十、九十四頁反面、九十七至九十八頁）。
    ３、綜上所述，本件保險事故之發生係因劉德枝駕車未與前車保持適當之安全距
        離致追撞前車所造成，即使劉德枝駕駛車輛容有疏忽，惟此即屬因外來突發
        事故而死亡。至被告所辯劉德枝係「自行」追撞已停妥紅綠燈之大貨車，而
        非突發性遭受他人撞擊，否認劉德枝係因意外傷害事故所致云云，既未能證
        明劉德枝係故意導致本件車禍之發生，徒以劉德枝非遭他人撞擊而否認本件
        意外事故之性質，委無可取。
（二）航聯保險公司得否依保險法第六十四條規定解除系爭保險契約？
    １、按要保人故意隱匿或因過失遺漏或為不實之說明足以變更或減少保險人對於
        危險之估計，保險人得解除契約，其危險發生後亦同。但要保人證明危險之
        發生未基於其說明或未說明之事實時，不在此限，保險法第六十四條第二項
        定有明文。保險契約乃最大誠信契約，倘要保人有故意隱匿或過失遺漏或為
        不實之說明，足以變更或減少保險人對於危險之估計之情事，要保人如主張
        保險人不得解除契約，即應就保險事故與要保人所謂告知或不實說明之事項
        並無關連且該事項已確定對保險事故之發生不具任何影響，保險人亦未因該
        未告知或不實說明事項，而造成額外之負擔，對價平衡並未遭破壞始可。亦
        即需就保險事故與要保人所未告知或不實說明之事項間之無關連，證明其必
        然性；倘有其或然性，即不得謂有上開法條但書適用之餘地，保險人非不得
        解除保險契約（最高法院八十八年度臺上字第二二一二號判決參照）。
    ２、劉德枝固於委請業務人徐鵬勝填寫要保申請書，而未於其上載明所投保之各
        項保險項目，然本件保險事故之發生，係因劉德枝駕車未與前車保持適當之
        安全距離致追撞前車所造成，已於前述。縱然劉德枝駕駛車輛或有疏失，但
        此尚與其未告知另行投保高額保險所可能造成之道德風險無涉，況人身保險
        本無複保險相關規定之適用，被告復未能舉證證明劉德枝對車禍死亡之保險
        事故發生為道德危險所致，及保險金之取得乃出於劉德枝投保時之不良動機
        。故航聯保險公司依保險法第六十四條第二項規定解除系爭保險契約，於法
        不合。
（三）航聯保險公司得否依民法第九十二條規定撤銷承保之意思表示？
    １、按保險法第六十四條所謂對於書面詢問之故意隱匿，乃消極以不作為隱瞞實
        情，所謂為不實之說明，乃積極以作為虛構事實，均足使保險人陷於錯誤而
        為承保，亦即足以導致保險人被詐欺而為承保之意思表示，故應認此法條乃
        保險契約中關於因詐欺而為意思表示之特別規定，應有排除民法第九十二條
        規定之效力。於要保人有此故意隱匿及為不實之說明之情形，致保險人為承
        保時應適用保險法第六十四條解除契約之規定，而不再適用民法第九十二條
        撤銷意思表示之規定。蓋若謂此種情形，保險人於契約解除權行使之除斥期
        間經過後，仍得依民法第九十二條規定行使撤銷權，將使保險法第六十四條
        第二項對契約解除權行使之限制（除斥期間）之規定形同具文，顯非所宜，
        最高法院八十六年臺上字第二一一三號著有判例。
    ２、查航聯保險公司主張劉德枝負有說明義務，仍故意隱匿其鉅額密集投保之事
        實，使航聯保險公司受詐欺而承保，據以為意思表示之撤銷云云，揆諸前開
        判例要旨，被告主張航聯保險公司因受詐欺而撤銷承保之意思表示，並不足
        採。
（四）航聯保險公司得否依民法第八十八條規定撤銷承保之意思表示？
    １、最高法院八十六年臺上字第二一一三號判例固僅就保險法第六十四條規定排
        除民法第九十二條之適用說明之，惟民法第八十八條第一項本文規定：「意
        思表示之內容有錯誤，或表意人若知其事情即不為意思表示者，表意人得將
        其意思表示撤銷之。」其中表意人若知其事情即不為意思表示時，表意人得
        撤銷其意思表示部分，實與保險法第六十四條所規定告知義務之違反相當，
        蓋要保人故意隱匿，或因過失遺漏，或為不實之說明時，該故意隱匿，或因
        過失遺漏，或為不實之說明之情，若為保險人事前知悉，保險人即不為承保
        之意思表示，因此保險人主張要保人違反保險法第六十四條之告知義務後，
        再容其撤銷錯誤之意思表示，亦會發生前述保險法第六十四條第二項對契約
        解除權行使之限制之規定形同具文之不合理現象，故依前開最高法院八十六
        年臺上字第二一一三號判例之所依循之法理，保險法第六十四條乃保險契約
        中關於因錯誤而為意思表示之特別規定，應有排除民法第八十八條規定之效
        力。
    ２、查被告主張若知悉劉德枝之鉅額、密集投保事實，航聯保險公司根本不可能
        仍為承保之意思表示，並據以為意思表示之撤銷云云，揆諸前開說明，被告
        之主張要無可取。
六、原告得依系爭保險契約請求被告給付保險理賠金及遲延利息：
（一）依系爭保險契約第十二條約定：「保險事故的通知與保險金的申請時間：被保
      險人於本附加險有效期間內遭受第二條約定的意外傷害事故時，要保人、被保
      險人或受益人應於知悉意外傷害事故發生後十日內將事故狀況及被保險人的傷
      害程度通知本公司。並於通知後儘速檢具所需文件向本公司申請給付保險金。
      本公司應於收齊前項文件後十五日內給付之。逾期本公司應按年利一分加計利
      息給付。但逾期事由可歸責於要保人、被保險人或受益人者，本公司得不負擔
      利息。」（見本院卷第一七二頁反面）。
（二）今航聯保險公司不得解除系爭保險契約或撤銷承保意思表示，劉德枝與航聯保
      險公司間之保險契約仍有效存在，而劉德枝於契約有效期間內死亡，保險事故
      發生，原告以受益人之身分，請求被告給付理賠金共二千萬元，由三位受益人
      均分，於法有據。
（三）另航聯保險公司係於九十年八月十二日死亡，原告於同年九月七日檢齊所有資
      料，向航聯保險公司請求給付保險金，而航聯保險公司係於同年九月二十六日
      發函拒絕理賠，已於前述。原告未提出任何證據證明航聯保險公司何時受理原
      告之理賠申請，參以航聯保險公司之拒賠日期，應認航聯保險公司至遲於同年
      九月二十五日即已受理，則航聯保險公司應於同年十月十日前給付理賠金，迄
      未給付，航聯保險公司竟以前開理由而拒付，自屬可歸責於航聯保險公司之事
      由，即應依上開約定，自該同年十月十一日起按年利一分加計利息。而航聯保
      險公司與被告於九十一年十月十一日合併，以友聯保險公司為存續公司，航聯
      保險公司為消滅公司，是以被告即應承受航聯保險公司所應負之保險金給付義
      務。
（四）從而，原告依保險契約關係，請求被告給付原告丁○○、丙○○各六百六十六
      萬六千六百六十七元、原告戊○○六百六十六萬六千六百六十六元，及自九十
      年十月十一日起至清償日止，按年息百分之十計算之利息，為有理由，應予准
      許。逾此範圍，為無理由，應予駁回。
七、至被告雖聲請本院詢問各保險公司關於投保金額之限制（見本院卷第一二三至一
    二四頁），然本件車禍之發生，與劉德枝未告知另行投保高額保險所可能造成之
    道德風險無涉，故認無調查之必要。因本案事證已臻明確，兩造其餘主張陳述及
    所提之證據，均毋庸再予審酌，附此敘明。
丙、假執行之宣告：
    兩造陳明願供擔保請為宣告假執行或免為假執行，經核均與規定相符，爰分別酌
    定相當之擔保金額予以宣告。
丁、結論：
    本件原告之訴為一部有理由，一部無理由，依民事訴訟法第七十九條但書、第三
    百九十條第二項、第三百九十二條，判決如主文。
中　　　華　　　民　　　國　　九十一　　年　　 十二 　　月　　 十一 　　日
                                  民事第民一庭法      官　蔡惠如
右為正本係照原本作成
如對本判決上訴，須於判決送達後廿日內向本院提出上訴狀
中　　　華　　　民　　　國　　九十一　　年　　 十二 　　月　　 十一 　　日
　　　　　　　　　　　　　　　　　　　　　　　書　記　官　楊秋鈴
